最高法院刑事判決　　　　　　一○○年度台上字第三二五三號
上　訴　人　丁雅慧
　　　　　　徐文勇
共　　　同
選任辯護人　林君律師
上列上訴人等因違反證券交易法案件，不服台灣高等法院高雄分
院中華民國九十九年一月十四日、九十九年一月二十九日第二審
判決（九十八年度上訴字第一四二號，起訴案號：台灣高雄地方
法院檢察署九十五年度偵字第二七四四二號、九十六年度偵字第
一一八七、二一七三、一六八一八號），提起上訴，本院判決如
下：
    主  文
原判決關於丁雅慧部分及徐文勇有罪部分撤銷，發回台灣高等法
院高雄分院。
    理  由
本件原判決認定(一)、上訴人丁雅慧受僱於不具證券商資格之上訴
人徐文勇，而共同基於非證券商而經營證券業務及詐欺買賣有價
證券之概括犯意，先後以如原審民國九十九年一月十四日判決（
下稱原審第一次判決）附表一所示之詐術，致如該附表所示之被
害人劉志宏、陳漢武、潘信仲、劉國文陷於錯誤，而連續販售如
該附表之保健科技股份有限公司（下稱保健公司）未上市上櫃之
股票予上開被害人，而共同經營證券業務（詳細情形如原審第一
次判決附表一所示，原審九十九年一月二十九日判決〈下稱原審
第二次判決〉，就此部分為徐文勇免訴之諭知）。(二)、徐文勇與
劉欣怡基於共同之犯意聯絡，於如原審第二次判決附表一所示時
地，以該附表所示之詐術，販賣保健公司之股票四張予李崑池，
計得款新台幣（下同）七十五萬元等情。因而撤銷第一審關於上
訴人二人部分之判決，改判論處上訴人二人共同（丁雅慧連續）
違反有價證券之買賣，不得有詐欺行為之規定罪刑，固非無見。
惟查：(一)、科刑之判決書，對於犯罪事實必須詳加認定，然後於
理由內敘明其認定犯罪事實所憑之證據及認定之理由，而其所記
載之事實、理由與所宣告之主文，尤必須相互一致，始屬適法。
原審第一次判決於事實欄一記載，丁雅慧犯行詳如原審第一次判
決附表一所示等情，而稽諸原審第一次判決附表一編號４之記載
，該部分之犯罪被害人係劉國文。乃原判決於主文欄諭知：「丁
雅慧……如附表一所示之犯罪所得應與徐文勇連帶分別發還如附
表一所示之被害人」；於原審第一次判決附表一編號４應連帶發
還之金額欄記載：「詐騙所得新台幣五十四萬元應與徐文勇連帶
發還給『潘信仲』」，即將丁雅慧向劉國文詐騙所得，諭知應予
連帶發還給潘信仲，其事實欄之認定記載與主文欄之諭知宣示，
不盡一致，已有未合。又原審第一次判決於主文欄諭知：丁雅慧
如原審第一次判決附表一所示之犯罪所得應與徐文勇連帶分別發
還如該附表一所示之被害人，即丁雅慧詐騙所得五十四萬元（扣
除已賠償之六萬元）應與徐文勇連帶發還給劉志宏；丁雅慧詐騙
所得一百二十萬元（扣除已賠償之三十萬元）應與徐文勇連帶發
還給陳漢武；丁雅慧詐騙所得十七萬元（扣除已賠償之八萬元）
應與徐文勇連帶發還給潘信仲；丁雅慧詐騙所得五十四萬元（扣
除已賠償之六萬元）應與徐文勇連帶發還給潘信仲。惟丁雅慧上
訴意旨指稱：丁雅慧、徐文勇於原審審理中已具狀陳明，丁雅慧
、徐文勇事後各提出六十四萬元、五十萬元，即彼等二人共已給
付劉志宏、陳漢武、潘信仲、劉國文一百十四萬元，並非如原審
第一次判決附表一編號１至４備註欄所示，即事後僅賠償劉志宏
、陳漢武、潘信仲、劉國文，各六萬元、三十萬元、八萬元、六
萬元，原審第一次判決誤認丁雅慧、徐文勇事後給付上開被害人
之金額，僅係徐文勇所提出之五十萬元，其漏未將丁雅慧所提出
之六十四萬元計入，上開主文欄相關諭知各情，顯屬有誤等語，
並提出相關匯款申請書影本等為證。而稽諸丁雅慧、徐文勇所提
出之陳報狀，其內確分別記載：「三、另陳報本件和解，並經同
案被告徐文勇共同出資新台幣五十萬元幫助被告丁雅慧和解……
」（原審卷第一宗第一０三頁）；「二、……同案被告丁雅慧業
與四位被害人達成和解並已陳報  鈞院，其中共同被告丁雅慧出
資六十四萬元，被告徐文勇則出資五十萬元協助丁雅慧和解……
」（原審卷第一宗第一三六頁）等情。則丁雅慧、徐文勇事後給
付劉志宏、陳漢武、潘信仲、劉國文之金額，是否確僅有原審第
一次判決附表一編號１至４備註欄所示，即尚非全無疑義，仍待
調查釐清論述說明。而上情與原審第一次判決關於丁雅慧主文如
何之諭知攸關，自應詳予調查研求論述說明。乃原審就上情未詳
予調查釐清，復未說明丁雅慧、徐文勇於原審審理中上開陳報各
情，何以不能為有利於丁雅慧論斷之理由，逕於事實及主文欄為
上開認定諭知，致丁雅慧上訴意旨得執上情據以指摘，其查證未
盡且理由欠備，遽行判決，難昭折服，亦有未洽。(二)、依法應於
審判期日調查之證據雖已調查，而其內容未明瞭者，即與未經調
查無異，如遽行判決，仍屬應於審判期日調查之證據而未予調查
，尚不得遽對被告為有利或不利之認定。又被告或共犯之自白，
不得作為有罪判決之唯一證據，仍應調查其他必要之證據，以察
其是否與事實相符，刑事訴訟法第一百五十六條第二項定有明文
。原審第二次判決認定徐文勇有前揭犯行，係依憑徐文勇對此部
分之自白各情，核與證人李崑池證述各情相符，為其主要論據之
一。然徐文勇於原審審理中提出其與李崑池之和解書內載：「二
、乙方（即李崑池）對甲方（即徐文勇）投資股份之計劃認知上
有歧異，現已查實甲方並無詐欺之事實與意圖……」（原審卷第
一宗第一三八頁）等情，是否記載李崑池係認為徐文勇對其並無
詐欺之犯意，亦無對其有施用詐術之犯行，尚滋疑義。而上情與
徐文勇自白各情及李崑池證述各節，是否與事實相符攸關，自應
詳予調查釐清論述說明。乃原審就上情未詳予調查研求，復未說
明上情何以不能為有利於徐文勇論斷之理由，致徐文勇上訴意旨
得執上情據以指摘，其查證未盡且理由欠備，遽行判決，尚有未
合。(三)、刑法第五十九條規定犯罪情狀可憫恕者，得酌量減輕其
刑，固為法院依法得自由裁量之事項，然非漫無限制，必須犯罪
另有特殊之原因與環境，在客觀上足以引起一般同情，認為即予
宣告法定最低度刑期尤嫌過重者，始有其適用。是為此項裁量減
刑時，必須就被告全部犯罪情狀予以審酌在客觀上是否有足以引
起社會上一般人之同情，而可憫恕之情形，並於判決理由內詳加
說明，始稱適法。原審第一次判決及原審第二次判決就丁雅慧、
徐文勇前揭犯行，均依刑法第五十九條之規定予以減輕其刑，係
以丁雅慧係受僱於徐文勇，以詐欺手段販售未上市上櫃股票，於
本案犯罪非基於主導地位，自主性顯然較低，犯罪誘因較特殊。
又丁雅慧事後已分別與被害人劉志宏、陳漢武、潘信仲、劉國文
達成和解，賠償彼等部分損害（原審第一次判決第十頁第二十四
行至第十一頁第十六行）；徐文勇與劉欣怡事後除已與李崑池達
成和解，分別賠償損害四十五萬元及十萬元，有和解書及匯款執
據在卷可憑外，亦與丁雅慧共同賠償被害人潘信仲八萬元、劉志
宏六萬元、劉國文六萬元、陳漢武三十萬元，有相關存摺影本在
卷可憑，李崑池並表示不願再追究，徐文勇犯後復已全部坦承犯
行（原審第二次判決第四頁第十五至二十四行），為其主要論據
。然原審第一次判決及原審第二次判決於事實欄認定：丁雅慧與
徐文勇及徐文勇與劉欣怡共同施用詐術，使劉志宏、陳漢武、潘
信仲、劉國文及李崑池陷於錯誤，而分別向上訴人二人及劉欣怡
購買保健公司未上市上櫃股票。且徐文勇復連續自九十二年五月
起至九十三年三月下旬止，與黃正義共同施用詐術，使林志宏、
柯俊宇、劉進賢、黃智聖、吳德一、顏良吉、李丁山、呂岳勳、
楊青翰、葉元凱、顏志文、楊文宏陷於錯誤，而連續向彼等購買
保健公司等之股票，而上開部分業經原審法院以九十七年度上訴
字第一０三號刑事判決判處罪刑確定。並就徐文勇另自九十三年
七月二十九日起至九十五年五月間止，即如原審第二次判決附表
二所示與蔡育珊等人施用詐術，使黃世贏、楊富雄、林建忠、許
志鵬、陳漢武、許芝豪、王煜傑、劉國文、尤振宇、劉志宏、許
世杰、潘信仲、丁川仁、楊家宗陷於錯誤，而連續向彼等購買保
健等公司之股票部分，為徐文勇免訴之諭知（原審第二次判決理
由欄丙）；於理由欄說明：丁雅慧未經許可經營證券承銷業務，
有使國家經濟交易秩序失衡之虞，復以詐欺手段販賣未上市上櫃
股票，不僅致被害人受有財產上損害，更對社會整體經濟造成不
良影響（原審第一次判決第十二頁第六至九行）。徐文勇以詐欺
手段販賣未上市上櫃股票，不僅致被害人受有財產上損害，對股
票交易市場造成不良影響（原審第二次判決第五頁第十至十二行
）等情，苟俱屬無訛。則上訴人二人本件所為是否得認另有特殊
之原因與環境，而在客觀上足以引起一般同情，認為即予宣告法
定最低度刑期尤嫌過重，尚非全無疑義，仍待詳予斟酌釐清。乃
原審就上情未詳予斟酌研求，復未詳細敘明上訴人二人本件所犯
情節，究有何情輕法重而得予酌減其刑之具體理由，逕以上開屬
法定刑範圍內斟酌量刑輕重標準之事由，即依刑法第五十九條之
規定對被告二人減輕其刑，其查證未盡且理由欠備，遽行判決，
亦有未洽。上訴人二人上訴意旨指摘原判決關於彼等部分不當，
尚非全無理由。按第三審法院應以第二審判決所確認之事實為判
決基礎，刑事訴訟法第三百九十四條第一項前段定有明文。原判
決上述之違背法令，影響於事實之確定，本院無可據以為裁判，
應將原判決關於丁雅慧部分及徐文勇有罪部分撤銷，發回原審法
院更為審判。原判決關於上訴人二人所犯證券交易法第一百七十
五條部分，認與上訴人二人所犯同法第一百七十一條第一項第一
款部分，具有想像競合犯裁判上一罪之關係，基於審判不可分之
原則，應併予發回，附此敘明。
據上論結，應依刑事訴訟法第三百九十七條、第四百零一條，判
決如主文。
中    華    民    國  一○○  年    六    月   十六   日
                      最高法院刑事第一庭
                          審判長法官  董  明  霈  
                                法官  張  清  埤  
                                法官  張  祺  祥  
                                法官  張  春  福  
                                法官  段  景  榕  
本件正本證明與原本無異
                                      書  記  官  
中    華    民    國  一○○  年    六    月  二十三  日
                                                       s